【裁判字號】    97,簡上,958
【裁判日期】    980710
【裁判案由】    詐欺
【裁判全文】
臺灣高雄地方法院刑事判決             97年度簡上字第958號
上  訴  人
即  被  告  乙○○
選任辯護人  葉銘進 律師
上列上訴人因詐欺案件，不服本院高雄簡易庭於中華民國97年9
月4 日所為之97年度審簡字第4825號第一審判決（聲請簡易判決
處刑案號：臺灣高雄地方法院檢察署97年度偵字第18691 號及移
送併辦臺灣高雄地方法院檢察署98年度偵字第12172 號），提起
上訴，本院管轄之第二審合議庭判決如下：
    主  文
原判決撤銷。
乙○○無罪。
    理  由
一、公訴意旨略以：被告乙○○得預見將自己帳戶交付予不熟識
    他人使用，可能遭詐騙集團用以詐使他人匯入款項並加以提
    領，竟仍不違背其本意，基於幫助他人詐欺取財之未必故意
    ，於民國97年3月17 日後某日，在不詳地點，將其所有之臺
    灣中小企業銀行（下稱臺灣中小企銀）大昌分行帳號000000
    00000000號之提款卡及密碼，交付某真實姓名年籍不詳之詐
    騙集團成員，以供該詐騙集團遂行詐欺之用。嗣該詐騙集團
    基於意圖為自己不法所有之犯意聯絡，由多名成員佯裝為東
    森購物頻道員工，詐稱消費者付款方式處理有誤，須依指示
    至提款機前更正云云，分別為下列犯行：（一）於97年4月
    10日晚上9時許，致電丁○○行騙，致丁○○信以為真，於
    同日晚上10時3分依指示匯款新臺幣（下同）1萬4521元入乙○○上開帳戶；（二）於97年4月10日晚上10時50分許，致
    電丙○○行騙，致丙○○不疑有他，於同日晚上11時2分依
    指示匯款1萬6101元入乙○○上開帳戶；（三）於97年4月10
    日晚上10時55分許，致電戊○○行騙，致戊○○陷於錯誤，
    於同日晚上11時4 分依指示匯款2 萬9989元入被告乙○○上
    開帳戶。嗣丁○○、丙○○與戊○○發覺受騙並報警處理，
    始循線查悉上情。因認被告涉犯刑法第339 條第1 項之詐欺
    取財罪嫌等語。
二、按犯罪事實應依證據認定之，無證據不得認定犯罪事實；不
    能證明被告犯罪者，應諭知無罪之判決，刑事訴訟法第154
    條第2項、第301條第1項分別定有明文。又事實之認定，應
    憑證據，如未能發現相當證據，或證據不足以證明，自不能
    以推測或擬制之方法，為裁判基礎（最高法院40年台上字第
    86號判例參照）。另認定犯罪事實所憑之證據，雖不以直接
    證據為限，間接證據亦包括在內；然而無論直接或間接證據
    ，其為訴訟上之證明，須於通常一般之人不致有所懷疑，而
    得確信其為真實之程度者，始得據為有罪之認定，倘其證明
    尚未達到此一程度，而有合理之懷疑存在時，即無從為有罪
    之認定（最高法院76年台上字第4986號判例參照）。再者，
    刑事訴訟法第161條第1項明定：檢察官就被告犯罪事實，應
    負舉證責任，並指出證明之方法。依此，檢察官對於起訴之
    犯罪事實，應負提出證據及說服之實質舉證責任。倘其所提
    出之證據，不足為被告有罪之積極證明，或其指出證明之方
    法，無從說服法院形成被告有罪之心證，基於無罪推定之原
    則，自應為被告無罪判決之諭知（最高法院92年台上字第
    128號判例意旨參照）。
三、被告以外之人於審判外之陳述，雖不符刑事訴訟法第159條
    之1至第159條之4之規定，而經當事人於審判程序同意作為
    證據，法院審酌該言詞陳述或書面陳述作成時之情況，認為
    適當者，亦得為證據，刑事訴訟法第159條之5第1項定有明
    文。被告、辯護人及檢察官均對本院所引用下列證據，同意
    作為本案證據使用，本院審酌各該證據作成之情況，並無不
    法取供等非任意性情況，認為適當，爰依上開規定作為證據
    。
四、公訴意旨認被告涉有詐欺取財罪嫌，無非係以告訴人即被害
    人丁○○之指訴、被害人丙○○及戊○○單之指訴、系爭帳
    戶之開戶基本資料及歷史交易明細表、自動櫃員機交易明細
    表等為據。訊據被告固不否認有在臺灣中小企銀大昌分行開
    設系爭帳戶使用之事實，然堅決否認有何幫助詐欺犯行，辯
    稱：系爭帳戶是我以臨櫃現金存款繳納貸款之用，系爭帳戶
    金融卡、密碼從開戶後我都沒有用過，密碼也沒有去設定變
    更，該金融卡、密碼及臺灣中小企銀貸款基金戶存摺因為沒
    有使用，所以裝在同一個封套，而系爭帳戶存摺因每月須繳
    納貸款另放置於不同封套，但都放在我做生意的包包裡，我
    是在菜市場擺攤做生意，97年4 月16日我去繳貸款時才被告
    知該帳戶被設為警示帳戶，才發現臺灣中小企銀貸款基金戶
    存摺與系爭帳戶金融卡、密碼等物均遺失等語。經查：
(一)、系爭帳戶係被告於95年12月15日在臺灣中小企銀大昌分行所
    開設，且同時申請金融卡之事實，此有依帳號查詢客戶資料
    、身分證及健保卡證反面影本、臺灣中小企銀大昌分行函附
    卷足稽（見警卷第13頁、本院卷第48頁）。而各被害人係分
    別於97年4 月10日遭詐騙而匯款至系爭帳戶後旋遭提領，業
    經丁○○、丙○○及戊○○於警詢證述甚詳（見警卷第4 至
    11 頁） ，復有丁○○匯款1 萬4521元、丙○○匯款1 萬
    6101 元 、戊○○匯款2 萬9989元至系爭帳戶之自動櫃員機
    交易明細表、系爭帳戶歷史交易明細表及受理各類案件紀錄
    表可憑（警卷第18、22至41頁）；堪認各被害人係因受詐騙
    而匯款至系爭帳戶，並由詐騙集團提領得逞。
(二)、有關被告對於系爭帳戶之用途及清償情形為何，業據臺灣中
    小企銀大昌分行分別以97年10月21日97大昌字第000591號、
    98年2 月5 日98大昌字第000069函回覆本院內容為：「…說
    明：二、本分行客戶乙○○於95年12月15日向本分行貸款20
    萬元整，目前利率百分之7.25，其扣繳本息之活期性存款帳
    號為000000 00000，攤還完畢時間為97年12月15日，目前還
    款情形正常」、「…說明：二、本分行客戶乙○○因貸款有
    移送『財團法人農業信用保證基金』保證，故開立上開之帳
    戶，其用途僅供撥款入帳使用；而00000000000 為放款帳號
    ，紀錄借戶還本繳息情形；另000000000000 帳號，係客戶
    可隨時存提之活期性帳戶，並提供本分行作為每月扣款本息
    用」等語（見本院卷第24、72頁），是系爭帳戶係被告繳還
    其貸款本息之帳戶，且被害人於97年4 月10日受詐騙匯款入
    上開帳戶時，被告貸款尚未繳納完畢，被告於97年12月15日
    前仍須使用系爭帳戶繳納貸款乙情，足堪認定，而被告於系
    爭帳戶被設為警示帳戶後，仍按月臨櫃存款繳納貸款，且依
    約於97年12月16日前清償完畢，亦有放款利息收據及貸款餘
    額證明附卷足稽（見本院卷第20、67頁）。由上情觀之，實
    與一般提供帳戶予詐騙集團使用者，係申設帳戶後未幾或選
    擇已不再使用之帳戶予以價賣者有別。再參諸上揭帳戶之存
    提款資料，該帳戶自95年12月15日申設後迄被害人被詐騙匯
    入款項至該帳戶之時間即97年4 月10日前，被告自96年2 月
    至97年3 月間均按月以臨櫃現金存款，該行再以「放款」方
    式支付貸款，期間系爭帳戶僅有被告存入紀錄並無任何提領
    紀錄，有歷史交易明細在卷足稽（見警卷第15頁）；再依臺
    灣中小企銀大昌分行98年2 月5 日98大昌字第000069函所示
    ，被告於該行開立基金專戶係僅供撥款入帳使用，亦有該函
    附卷可證（見本院卷第72頁），足見被告辯稱：系爭帳戶係
    供其繳還貸款本息之帳戶，其係以臨櫃現金存入方式繳納貸
    款，開戶後從未使用過系爭帳戶之金融卡、密碼，其因貸款
    基金戶存摺與系爭帳戶之金融卡、密碼均不需使用而放置同
    一封套，而系爭帳戶存摺因每月須繳納貸款另放置於不同封
    套，所以才會貸款基金戶存摺與系爭帳戶之金融卡、密碼一
    起遺失等語，應非虛構，堪可採信。
(三)、再查，被告自警詢起經偵查及本院審理止，均辯稱：上開帳
    戶是供我還貸款用的，我於97年4 月16日到銀行要還款時，
    銀行的小姐跟我說不能存款，該帳戶已遭警示，我才發現遺
    失等語，核與證人甲○○於本院審理時結證稱：被告當天還
    款時有提供存摺，她拿存摺寫存款單交給我辦理，當她知道
    她的帳戶被設為警示帳戶時，她當場嚇一跳，我就請被告趕
    快回她的開戶銀行查詢，當場我有將存摺、存款單及現金還
    給被告等語相符（見本院卷第93、94頁）；且被告於本院準
    備程序時亦當庭提出系爭帳戶存摺原本供本院審閱（見本院
    卷第81頁），足認上開存摺確係由被告保管之中，而未同時
    遭竊，亦未隨同系爭帳戶之金融卡及密碼一同被詐欺集團取
    得，此與一般販賣金融帳戶之場合，詐欺集團為避免帳戶內
    款項被帳戶所有人領出，往往要求帳戶所有人同時將金融卡
    、密碼及存摺一併賣予詐欺集團之情形，顯不相同。再參佐
    被告所提出其名下陽信商業銀行定期存款存單180 萬元（期
    間分別為96年8 月18日至97年11月18日、96年8 月28日至97
    年11月28日、96年9 月9 日至97年12月9 日、96年12月16日
    至97年12月16日、96年11月28日至97年11月28 日 、97年8
    月20日至98年8 月20日、97年8 月27日至98年8 月27日）及
    土地銀行於97年8 月3 日止定期存款385 萬元，共計565 萬
    元（見本院卷第17至19、42至44頁），另被告於95年之利息
    所得為11萬6484元，96年利息所得為12萬6924元，亦有稅務
    電子閘門財產所得調件明細表附件足稽（見本院卷第31、32
    頁），被告顯非無資產之人，且觀之卷附照片（見本院卷第
    55、56頁），與被告所稱其係於市場擺攤做生意亦相符，被
    告既有上開資產及正常工作，應無出售帳戶供犯罪集團作為
    詐騙之必要，且一般人應知將帳戶提供犯罪集團作為詐騙之
    工具，將使名下財產陷於受追償之危險，然查，被告於97
    年4 月16日經被告知系爭帳戶被設為警示帳戶後，並未將其
    名下定期存款提前解約隱匿其財產，且於97年8 月20日及97
    年8 月27日陸續又以自己名義以定期方式存款15萬元及10萬
    元，並無任何躲避追償之舉，故被告是否有販賣或出借上開
    金融帳戶之犯行，實有斟酌之餘地。
(四)、綜上，本案依公訴人所提出之證據，尚難使本院產生被告有
    罪之心證，且本院復查無其他卷存積極證據足認被告確有公
    訴人所指犯行，不能證明被告犯罪，參以首開說明，應諭知
    被告無罪之判決。原審未察遽予論罪科刑，容有未洽，被告
    以此指摘原判決不當，而提起上訴為有理由，自應由本院撤
    銷原判決，並為被告無罪之諭知。
五、末按檢察官聲請以簡易判決處刑之案件，經法院認為有第45
    1條之1第4項但書之情形者，應適用通常訴訟程序審判之，
    刑事訴訟法第452條定有明文；且對於簡易判決之上訴，準
    用刑事訴訟法第三編第一章及第二章之規定，管轄第二審之
    地方法院合議庭受理簡易判決上訴案件，應依通常程序審理
    。其認案件有刑事訴訟法第452條之情形者，應撤銷原判決
    ，逕依通常程序為第一審判決，法院辦理刑事訴訟簡易程序
    案件應行注意事項第14項亦規定詳盡。本件檢察官既已就被
    告涉幫助詐欺犯行聲請簡易判決處刑，經本院審理後，認被
    告被訴幫助詐欺犯行，應為無罪之諭知，而有刑事訴訟法第
    451條之1第4項但書第3款之情形，故依前揭規定，應由本院
    合議庭逕依通常程序審理後，自為第一審判決，如不服本判
    決，仍得於法定上訴期間內，向管轄之第二審法院提起上訴
    ，附此敘明。
六、併辦部分：
(一)、高雄地方法院檢察署檢察官移送併辦（98年度偵字第12172
    ）意旨略以：被告乙○○預見將自己帳戶提供予他人使用，
    可能遭詐騙集團用以詐騙他人匯入款項並加以提領，竟仍不
    違背其本意，基於幫助他人詐欺取財之不確定故意，於97年
    3 月17日至同年4 月10日間之某時，在不詳地點，將其向臺
    灣中小企業銀行大昌分行所申用之帳號00000000000 號帳戶
    之提款卡及密碼，交予不詳姓名年籍之詐騙集團成員使用。
    嗣該詐騙集團基於意圖為自己不法所有之犯意聯絡，佯裝為
    東森購物頻道之員工，詐稱消費者付款方式處理有誤，須依
    指示至提款機操作更正云云，分別為下列詐騙行為：（一）
    於97年4 月10日21時許，撥打電話向丁○○以上開方式行騙
    ，丁○○因而陷錯誤，於同日22時3 分許，匯款1 萬4521元
    至上開乙○○之帳戶內；（二）於97年4 月10日撥打電話向
    方秋燕以上開方式行騙，方秋燕因而陷於錯誤，於同日22時
    41 分 許，匯款2 萬9986元至上開乙○○之帳戶內。丁○○
    、方秋燕所匯入之款項均隨即遭提領一空。
(二)、按檢察官就犯罪事實一部起訴者，其效力及於全部，固為刑
    事訴訟法第267條所明定。惟法院得就未起訴部分之事實併
    予審判，必須法院就已起訴部分與未起訴部分認定俱屬有罪
    ，且兩部分互有實質上或裁判上一罪之不可分關係，始能適
    用，如法院對已起訴部分認定犯罪不能證明，或未予審判，
    未起訴部分既無所附麗，自不得加以判決，否則即有訴外裁
    判之違法（最高法院93年度台上字第4814號判決意旨參照）
    。
(三)、經查，上開移送併辦意旨所指犯罪事實（一）係在本案起訴
    犯罪事實之範圍，已經本案審結，而本件被告乙○○被訴幫
    助詐欺犯行，既經判決無罪，業如前述，是上開移送併辦意
    旨所指犯罪事實（二）被告乙○○之幫助詐欺犯行，即與本
    案起訴部分無實質上或裁判上一罪之不可分關係，尚非本案
    起訴效力所及，本院自無從併予審究，自應退由該署檢察官
    另為妥適之處理，併此敘明。
據上論斷，應依刑事訴訟法第455 條之1 第1 項、第3 項、第45
2 條、第369 條第1 項前段、第364 條、第301 條第1 項，判
決如主文。
本案經檢察官李茂增到庭執行職務。
中    華    民    國    98    年    7     月    10    日
                刑事第十九庭  審判長法  官 李代昌
                                    法  官 文昌
                                    法  官 吳芝瑛
以上正本證明與原本無異。
如不服本判決應於收受送達後10日內向本院提出上訴書狀，並應
敘述具體理由；如未敘述上訴理由者，應於上訴期間屆滿後20日
內向本院補提理由書（均須按他造當事人之人數附繕本）「切勿
逕送上級法院」。
中    華    民    國    98    年    7     月    10    日
                                    書記官  林麗文


司法院資訊處製作；財團法人民間司法改革基金會備份。
